ACORDAO-COMPLETO-2530743

ACÓRDÃO 3599/2022 ATA 24/2022 - SEGUNDA CÂMARA

VISTOS, relatados e discutidos estes autos de Tomada de Contas Especial instaurada pela Secretaria Especial de Cultura em desfavor de Leone Silva e da Federação Catarinense de Teatro, em razão de não comprovação da regular aplicação dos recursos repassados pela União por meio do Convênio 42000157200600134, firmado entre o Ministério da Cultura e a Federação Catarinense de Teatro, tendo como objeto a execução do "Programa de Fomento e Articulação dos Grupos de Teatro Catarinenses";
ACORDAM os Ministros do Tribunal de Contas da União, reunidos em Sessão de 2ª Câmara, diante das razões expostas pelo Relator, com fundamento nos arts. 1º, inciso I; 12, § 3º; 16, inciso III, alíneas "b" e "c"; 19; 23, inciso III; 28, inciso II; e 57 da Lei 8.443/1992, c/c os arts. 209, 210 e 214, inciso III, alínea "a"; e 267 do Regimento Interno do Tribunal, em:
9.1. considerar revel o Sr. Leone Silva, com fundamento no § 3º, art. 12, Lei 8.443/1992;
9.2. julgar irregulares as contas do Sr. Leone Silva e da Federação Catarinense de Teatro, condenando-os, solidariamente, ao pagamento das importâncias abaixo especificadas, fixando-lhes o prazo de 15 (quinze) dias, a contar da notificação, para que comprovem, perante o Tribunal (art. 214, III, a, do Regimento Interno) , o recolhimento das referidas quantias aos cofres do Fundo Nacional de Cultura, atualizadas monetariamente e acrescidas dos juros de mora, calculados a contar das datas indicadas até o dia do efetivo recolhimento do débito, na forma prevista na legislação em vigor:
	Data da ocorrência
	Valor original
	Débito/Crédito

	03/01/2007
	R$15,00
	D

	25/01/2007
	R$15,00
	D

	26/02/2007
	R$15,00
	D

	26/03/2007
	R$15,00
	D

	25/04/2007
	R$15,00
	D

	18/05/2007
	R$5,00
	D

	25/05/2007
	R$15,00
	D

	21/06/2007
	R$5.120,00
	D

	25/06/2007
	R$15,00
	D

	25/07/2007
	R$15,00
	D

	27/08/2007
	R$15,00
	D

	25/09/2007
	R$15,00
	D

	25/10/2007
	R$15,00
	D

	05/11/2007
	R$5.120,00
	D

	05/11/2007
	R$4.200,00
	D

	23/11/2007
	R$28,50
	D

	26/11/2007
	R$15,00
	D

	24/12/2007
	R$22,00
	D

	24/12/2007
	R$5.120,00
	D

	24/12/2007
	R$4.200,00
	D

	31/12/2007
	R$17,50
	D

	31/12/2007
	R$22,00
	D

	02/01/2008
	R$157,37
	D

	07/01/2008
	R$149,48
	D

	03/01/2008
	R$22,00
	D

	07/01/2008
	R$15,00
	D

	25/01/2008
	R$15,00
	D

	25/02/2008
	R$15,00
	D

	25/03/2008
	R$15,00
	D

	25/04/2008
	R$15,00
	D

	26/05/2008
	R$15,00
	D

	25/06/2008
	R$15,00
	D

	25/07/2008
	R$15,00
	D

	25/08/2008
	R$15,00
	D

	25/09/2008
	R$15,00
	D

	27/10/2008
	R$15,00
	D

	24/11/2008
	R$28,50
	D

	25/11/2008
	R$15,00
	D

	26/12/2008
	R$15,00
	D

	26/01/2009
	R$15,00
	D

	25/02/2009
	R$15,00
	D

	25/03/2009
	R$15,00
	D

	27/04/2009
	R$15,00
	D

	25/05/2009
	R$15,00
	D

	25/06/2009
	R$15,00
	D

	27/07/2009
	R$15,00
	D

	25/08/2009
	R$15,00
	D

	23/09/2009
	R$21.936,26
	D

	25/09/2009
	R$15,00
	D

9.3. autorizar, desde logo, nos termos dos arts. 26 e 28, inciso II, da Lei 8.443/1992:
9.3.1. o pagamento das dívidas em até 36 (trinta e seis) parcelas mensais e consecutivas, se solicitado pelos responsáveis, fixando-se o vencimento da primeira em 15 (quinze) dias, a contar do recebimento da notificação, e o das demais a cada 30 (trinta) dias, devendo incidir sobre cada uma delas os encargos legais devidos, na forma prevista na legislação em vigor, sem prejuízo ao vencimento antecipado do saldo devedor em caso de não comprovação do recolhimento de qualquer parcela, conforme prevê o art. 217, § 2º, do Regimento Interno deste Tribunal;
9.3.2. a cobrança judicial das dívidas, caso não atendida a notificação;
9.4. dar ciência desta deliberação aos responsáveis e ao Procurador-Chefe da Procuradoria da República no Estado de Santa Catarina, para as providências que entender cabíveis.

Tomada de contas especial instaurada pela Secretaria Especial de Cultura, em desfavor de Leone Silva (CPF: 586.120.849-20) e Federação Catarinense de Teatro (CNPJ: 83.543.595/0001-59), em razão de não comprovação da regular aplicação dos recursos repassados pela União por meio do Convênio 42000157200600134, registro Siafi 579550, (peça 7) firmado entre o Ministério da Cultura e a Federação Catarinense de Teatro, e que tinha por objeto o instrumento descrito como PROGRAMA DE FOMENTO E ARTICULAÇÃO DOS GRUPOS DE TEATRO CATARINENSES.

Segunda Câmara

Secretaria Especial da Cultura.

3. Interessados/Responsáveis:
3.1. Responsáveis: Federação Catarinense de Teatro (83.543.595/0001-59); Leone Silva (XXX.120.849-XX).

13.1. Ministros presentes: Bruno Dantas (Presidente), Augusto Nardes e Aroldo Cedraz (Relator).
13.2. Ministro-Substituto presente: André Luís de Carvalho.

AROLDO CEDRAZ

Adoto como Relatório e transcrevo a seguir a instrução lançada à peça 177, com a qual anuiu o corpo dirigente da SecexTCE, bem como o Ministério Público junto ao Tribunal (peça 180) :
INTRODUÇÃO
Cuidam os autos de tomada de contas especial instaurada pela Secretaria Especial de Cultura, em desfavor de Leone Silva (CPF: XXX.120.849-XX) e Federação Catarinense de Teatro (CNPJ: 83.543.595/0001-59) , em razão de não comprovação da regular aplicação dos recursos repassados pela União por meio do Convênio 42000157200600134, registro Siafi 579550, (peça 7) firmado entre o Ministério da Cultura e a Federação Catarinense de Teatro, e que tinha por objeto o instrumento descrito como "PROGRAMA DE FOMENTO E ARTICULAÇÃO DOS GRUPOS DE TEATRO CATARINENSES".
HISTÓRICO
O convênio foi firmado no valor de R$ 110.000,00, sendo R$ 88.000,00 à conta do concedente, e R$ 22.000,00 referentes à contrapartida do convenente. Teve vigência de 20/12/2006 a 19/12/2007, com prazo para apresentação da prestação de contas em 19/2/2008. Os repasses efetivos da União totalizaram R$ 88.000,00 (peça 8) .
O fundamento para a instauração da Tomada de Contas Especial, conforme consignado na matriz de responsabilização elaborada pelo tomador de contas, foi a constatação da seguinte irregularidade: 
1.Pagamento de juros, tarifas e taxas bancárias; 2.documento fiscal emitido sem indicação do limite de validade; 3.rendimentos auferidos e não restituídos; 4.nota fiscal emitida com divergência entre o nome da empresa que consta no corpo da nota e o nome empresarial de registro do CNPJ; e 5.nota fiscal emitida com incompatibilidade entre os serviços descritos na nota e a descrição da atividade econômica da empresa no CNPJ.
Os responsáveis arrolados na fase interna foram devidamente comunicados e, diante da ausência de justificativas suficientes para elidir a irregularidade e da não devolução dos recursos, instaurou-se tomada de contas especial.
No relatório (peça 45) , o tomador de contas concluiu que o prejuízo importaria no valor original de R$ 66.151,12, imputando-se a responsabilidade a Leone Silva, presidente, no período de 14/8/2004 a 28/10/2008, e Federação Catarinense de Teatro. 
Em 27/9/2019, a Controladoria-Geral da União emitiu o relatório de auditoria (peça 46) , em concordância com o relatório do tomador de contas. O certificado de auditoria e o parecer do dirigente do órgão de controle interno concluíram pela irregularidade das presentes contas (peças 47 e 48) .
Em 9/10/2019, o ministro responsável pela área atestou haver tomado conhecimento das conclusões contidas no relatório e certificado de auditoria, bem como do parecer conclusivo do dirigente do órgão de controle interno, manifestando-se pela irregularidade das contas, e determinou o encaminhamento do processo ao Tribunal de Contas da União (peça 49) .
Na instrução inicial (peça 52) , analisando-se os documentos dos autos, chegou-se à conclusão de que, embora tivessem sido apontadas irregularidades, houve o transcurso de mais de dez anos desde o fato gerador relativo ao débito de R$ 43.916,36, haja vista que os responsáveis foram notificados a partir de 30/11/2017 (peças 31-32 e 42-43) e o débito data de 29/12/2006. Apesar de não ter havido o transcurso de mais de dez anos desde o fato gerador relativo ao débito de R$ 22.234,76, ocorrido em 28/3/2008, sem que tenha havido a notificação da Federação Catarinense de Teatro pela autoridade administrativa federal competente (notificada em 30/11/2017 - peças 31 e 42) , o valor atualizado do débito apurado (sem juros) em 1/1/2017 era de R$ 38.483,92, portanto inferior ao limite mínimo de R$ 100.000,00, na forma estabelecida conforme os arts. 6º, inciso I, e 19 da IN/TCU 71/2012, modificada pela IN/TCU 76/2016.
Sugeriu-se, em razão da ausência dos pressupostos de constituição e de desenvolvimento válido e regular do processo, o arquivamento da tomada de contas especial, com fundamento no art. 6º, incisos I e II, e 19, da IN/TCU 71/2012, modificada pela IN/TCU 76/2016, e no art. 1º, inciso I, da Lei 8.443/1992, c/c os arts. 169, inciso VI, e 212 do Regimento Interno do TCU.
A Unidade Técnica manifestou-se de acordo com a proposta formulada pelo auditor, a qual contou com a anuência do titular da Sec-TCE/D3 (peças 53-54) .
Entretanto, o Ministério Público de Contas junto ao Tribunal divergiu do referido entendimento, tendo se manifestado nos seguintes termos (peça 58) :
	(...) 
	Ante o exposto, o Ministério Público de Contas, divergindo da proposta da Secex/TCE, manifesta-se pelo retorno dos autos a essa unidade técnica, a fim de que:
		a) realize as seguintes diligências:
	a.1) à Caixa Econômica Federal para que remeta a esta Corte os extratos bancários da conta corrente específica do Convênio de Cooperação 134/2006 (Agência 3077, c/c 1.000-9) e da respectiva conta de aplicação financeira, desde janeiro/2007 até o seu encerramento, bem como as cópias microfilmadas dos cheques debitados da citada conta corrente;
	a.2) à Junta Comercial do Estado de Santa Catarina, para que remeta a esta Corte a cópia de todos os atos arquivados pela sociedade empresária de CNPJ 04.261.201/0001-01 e pela sociedade empresária de CNPJ 06.939.707/0001-44, desde a constituição dessas sociedades até a atualidade;
	b) após a obtenção de resposta às diligências, realize a citação solidária da Federação Catarinense de Teatro (no endereço do seu atual presidente, sr. Ezequias Salla - CPF XXX.215.069-XX) e do sr. Leone Silva, pelo débito abaixo discriminado, decorrente das seguintes irregularidades na execução do Convênio de Cooperação 134/2006:
	b.1) pagamento das Notas Fiscais 202, 205, 206, 221 e 222, referentes à prestação de serviços de Coordenador e Secretária, emitidas por Scaravelho Cia Teatral (CNPJ 05.559.998/0001-82) , cujo nome de fantasia é GATS - Grupo Artístico Teatral Scaravelho, grupo ao qual pertencia o presidente da entidade convenente, sr. Leone Silva, caracterizando afronta à cláusula sexta, parágrafo terceiro, do termo de convênio, bem como afronta ao princípio da moralidade, visto que configura pagamento indireto ao próprio dirigente da entidade convenente;
	b.2) pagamento de tarifas, taxas e juros bancários, em contrariedade ao art. 8º, VII, da IN/STN 1/1997;
	b.3) pagamento das Notas Fiscais 76 e 87, emitidas por SMF Digitalização Ltda. (CNPJ 06.939.707/0001-44) , referentes à prestação de serviço de produção executiva, com inconsistências cadastrais: no orçamento, a empresa se apresenta como Baú Cultural; no CNPJ, está cadastrada como VRC Contabilidade Ltda. Além disso, há incompatibilidade entre a atividade econômica da empresa (atividades de contabilidade) e os serviços descritos nas notas fiscais (produção executiva) ;
	b.4) pagamento da Nota Fiscal 440, emitida por Mix Design Ltda. (CNPJ 04.261.201/0001-01) , referente à prestação de serviço de criação do site da Fecate, com inconsistência cadastral, pois o CNPJ respectivo está em nome de Mix Indústria e Comércio de Vestuário Ltda. Além disso, há incompatibilidade entre a atividade econômica da empresa (confecção de peças de vestuário, comércio varejista de artigos de vestuário, acessórios e calçados, comércio atacadista de artigos de vestuário e acessórios) e o serviço descrito na nota fiscal (criação de site) ;
	b.5) não devolução ao concedente de parte dos rendimentos financeiros auferidos com os recursos do convênio.
	Débito (R$) 
	Data de Referência

	5.120,00
	21/6/2007

	5.120,00
	5/11/2007

	4.200,00
	5/11/2007

	5.000,00
	7/11/2007

	6.600,00
	8/11/2007

	4.200,00
	24/12/2007

	5.120,00
	24/12/2007

	6.600,00
	28/12/2007

	157,37
	2/1/2008

	149,48
	7/1/2008

	349,51
	29/1/2008

	22.234,76
	28/3/2008

O Relator dos autos acolheu o parecer do MP/TCU (peça 59) , determinando a restituição dos autos à unidade técnica especializada para as providências relativas às diligências e citação solidária.
As diligências foram realizadas, tendo sido encaminhados os documentos de que tratam as peças 64, 65, 68-85, 89-108 e 110-125.
Na segunda instrução (peça 129) , analisando-se os documentos dos autos, chegou-se à conclusão de que a presente tomada de contas especial deveria ser arquivada, sem julgamento de mérito e sem cancelamento da dívida, haja vista que o valor do dano (abaixo discriminado) , atualizado monetariamente, era inferior ao limite estabelecido pelo Tribunal, com fundamento nos termos dos artigos 6º, inciso I, e 19 da Instrução Normativa-TCU 71/2012, modificada pela IN/TCU 76/2016.
	Data do débito
	Valor

	03/01/2007
	R$15,00

	25/01/2007
	R$15,00

	26/02/2007
	R$15,00

	26/03/2007
	R$15,00

	25/04/2007
	R$15,00

	18/05/2007
	R$5,00

	25/05/2007
	R$15,00

	21/06/2007
	5.120,00

	25/06/2007
	R$15,00

	25/07/2007
	R$15,00

	27/08/2007
	R$15,00

	25/09/2007
	R$15,00

	25/10/2007
	R$15,00

	05/11/2007
	5.120,00

	05/11/2007
	4.200,00

	23/11/2007
	R$28,50

	26/11/2007
	R$15,00

	24/12/2007
	R$22,00

	24/12/2007
	R$5.120,00

	24/12/2007
	R$4.200,00

	31/12/2007
	R$17,50

	31/12/2007
	R$22,00

	02/01/2008
	157,37

	07/01/2008
	149,48

	03/01/2008
	R$22,00

	07/01/2008
	R$15,00

	25/01/2008
	R$15,00

	25/02/2008
	R$15,00

	25/03/2008
	R$15,00

	25/04/2008
	R$15,00

	26/05/2008
	R$15,00

	25/06/2008
	R$15,00

	25/07/2008
	R$15,00

	25/08/2008
	R$15,00

	25/09/2008
	R$15,00

	27/10/2008
	R$15,00

	24/11/2008
	R$28,50

	25/11/2008
	R$15,00

	26/12/2008
	R$15,00

	26/01/2009
	R$15,00

	25/02/2009
	R$15,00

	25/03/2009
	R$15,00

	27/04/2009
	R$15,00

	25/05/2009
	R$15,00

	25/06/2009
	R$15,00

	27/07/2009
	R$15,00

	25/08/2009
	R$15,00

	23/09/2009
	R$21.936,26

	25/09/2009
	R$15,00

	Total
	R$46.658,61

O Relator dos autos solicitou o pronunciamento do Ministério Público (peça 132) , o qual concordou com a proposta da Secex/TCE, de arquivamento do processo. Foi exarado o Acórdão 6482/2021-TCU-Segunda Câmara (peça 134) , com determinação nesse sentido.
Após as notificações dos responsáveis (peças 139 e 143 e 142-144) , a Federação Catarinense de Teatro, por meio de expediente nominado de "recurso de reconsideração", acompanhado de outros documentos (peças 147-151) , requereu, em suma, a nulidade da citação e da notificação do acórdão condenatório, bem como o cancelamento do débito em razão de prescrição (peça 147, p. 19) .
Em seu despacho (peça 157) , o Ministro-Relator, acolhendo as proposições da Serur, recebeu o expediente como mera petição, negando a ele seguimento, determinando o encaminhamento dos autos à SecexTCE, para que fosse promovido seu desarquivamento, com vistas ao prosseguimento do feito, sem prejuízo da devida citação que se fizesse necessária. A procuradora da Federação Catarinense de Teatro foi notificada do despacho (peças 159-160) .
Na instrução antecedente (peça 163) , foram analisadas as justificativas e os documentos apresentados, chegando-se à conclusão de que os argumentos apresentados pela Federação Catarinense de Teatro não foram capazes de alterar os termos do Acórdão 6482/2021-TCU-Segunda Câmara. Foi sugerida a realização de citação solidária dos responsáveis Leone Silva e Federação Catarinense de Teatro, pelo débito abaixo discriminado, em razão das seguintes ocorrências: i) pagamento das notas fiscais 202, 205, 206, 221 e 222, referentes à prestação de serviços de Coordenador e Secretária, emitidas por Scaravelho Cia Teatral (CNPJ 05.559.998/0001-82) , cujo nome de fantasia é GATS (Grupo Artístico Teatral Scaravelho) , grupo ao qual pertencia o presidente da entidade convenente, Sr. Leone Silva, caracterizando afronta à cláusula sexta, parágrafo terceiro, do termo de convênio, bem como afronta ao princípio da moralidade, visto que configurava pagamento indireto ao próprio dirigente da entidade convenente; ii) pagamento indevido com tarifas bancárias e juros; iii) saque de valor da conta corrente em 23/9/2009, sem que ficasse comprovada a destinação dada aos recursos.
	Data da ocorrência
	Valor original

	03/01/2007
	R$15,00

	25/01/2007
	R$15,00

	26/02/2007
	R$15,00

	26/03/2007
	R$15,00

	25/04/2007
	R$15,00

	18/05/2007
	R$5,00

	25/05/2007
	R$15,00

	21/06/2007
	5.120,00

	25/06/2007
	R$15,00

	25/07/2007
	R$15,00

	27/08/2007
	R$15,00

	25/09/2007
	R$15,00

	25/10/2007
	R$15,00

	05/11/2007
	5.120,00

	05/11/2007
	4.200,00

	23/11/2007
	R$28,50

	26/11/2007
	R$15,00

	24/12/2007
	R$22,00

	24/12/2007
	R$5.120,00

	24/12/2007
	R$4.200,00

	31/12/2007
	R$17,50

	31/12/2007
	R$22,00

	02/01/2008
	157,37

	07/01/2008
	149,48

	03/01/2008
	R$22,00

	07/01/2008
	R$15,00

	25/01/2008
	R$15,00

	25/02/2008
	R$15,00

	25/03/2008
	R$15,00

	25/04/2008
	R$15,00

	26/05/2008
	R$15,00

	25/06/2008
	R$15,00

	25/07/2008
	R$15,00

	25/08/2008
	R$15,00

	25/09/2008
	R$15,00

	27/10/2008
	R$15,00

	24/11/2008
	R$28,50

	25/11/2008
	R$15,00

	26/12/2008
	R$15,00

	26/01/2009
	R$15,00

	25/02/2009
	R$15,00

	25/03/2009
	R$15,00

	27/04/2009
	R$15,00

	25/05/2009
	R$15,00

	25/06/2009
	R$15,00

	27/07/2009
	R$15,00

	25/08/2009
	R$15,00

	23/09/2009
	R$21.936,26

	25/09/2009
	R$15,00

A Unidade Técnica manifestou-se de acordo com a proposta formulada pelo Auditor, a qual contou com a anuência do titular da SecTCE/D3 (peça 165) .
O responsável Leone Silva foi citado por meio do Ofício 60400/2021-TCU/Seproc, de 22/10/2021 (peça 171) , tendo havido ciência do responsável, em 11/11/2021 (peça 172) . O ofício foi enviado para o endereço do responsável que consta no Sistema da Receita Federal, conforme pesquisa na base de dados custodiada pelo TCU. Foi citado ainda por meio do Ofício 60401/2021-TCU/Seproc, de 22/10/2021 (peça 170) , que foi recebido por Maria Cardoso, em 12/11/2021 (peça 173) .
A Federação Catarinense de Teatro foi citada por meio do Ofício 60402/2021-TCU/Seproc, de 22/10/2021 (peça 169) , no endereço de seu representante legal conforme pesquisa na base de dados no sistema da Receita Federal, custodiada pelo TCU, tendo havido ciência pela Sra. Maria Cardoso, em 12/11/2021 (peça 174) .
Conforme Despacho de Conclusão das Comunicações Processuais (peça 176) , as providências inerentes às comunicações processuais foram concluídas. 
Foram apresentadas alegações de defesa pela Federação Catarinense de Teatro (peça 175) .
Transcorrido o prazo regimental, o responsável Leone Silva permaneceu silente, devendo ser considerado revel, nos termos do art. 12, § 3º, da Lei 8.443/1992.
EXAME TÉCNICO
Da validade das notificações:
Preliminarmente, cumpre tecer breves considerações sobre a forma como são realizadas as comunicações processuais no TCU. A esse respeito, destacam-se o art. 179, do Regimento Interno do TCU (Resolução 155, de 4/12/2002) e o art. 4º, inciso III, § 1º, da Resolução TCU 170, de 30 de junho de 2004, in verbis:
Art. 179. A citação, a audiência ou a notificação, bem como a comunicação de diligência, farse-ão:
I - mediante ciência da parte, efetivada por servidor designado, por meio eletrônico, fac-símile, telegrama ou qualquer outra forma, desde que fique confirmada inequivocamente a entrega da comunicação ao destinatário;
II - mediante carta registrada, com aviso de recebimento que comprove a entrega no endereço do destinatário;
III - por edital publicado no Diário Oficial da União, quando o seu destinatário não for localizado
 (...) 
Art. 3º As comunicações serão dirigidas ao responsável, ou ao interessado, ou ao dirigente de órgão ou entidade, ou ao representante legal ou ao procurador constituído nos autos, com poderes expressos no mandato para esse fim, por meio de:
I - correio eletrônico, fac-símile ou telegrama;
II - servidor designado;
III - carta registrada, com aviso de recebimento;
IV - edital publicado no Diário Oficial da União, quando o seu destinatário não for localizado, nas hipóteses em que seja necessário o exercício de defesa.
Art. 4º. Consideram-se entregues as comunicações:
I - efetivadas conforme disposto nos incisos I e II do artigo anterior, mediante confirmação da ciência do destinatário;
II - realizadas na forma prevista no inciso III do artigo anterior, com o retorno do aviso de recebimento, entregue comprovadamente no endereço do destinatário;
III - na data de publicação do edital no Diário Oficial da União, quando realizadas na forma prevista no inciso IV do artigo anterior.
§ 1º O endereço do destinatário deverá ser previamente confirmado mediante consulta aos sistemas disponíveis ao Tribunal ou a outros meios de informação, a qual deverá ser juntada ao respectivo processo.
 (...) 
Bem se vê, portanto, que a validade da citação via postal não depende de que o aviso de recebimento seja assinado pelo próprio destinatário da comunicação, o que dispensa, no caso em tela, a entrega do AR em "mãos próprias". A exigência da norma é no sentido de o Tribunal verificar se a correspondência foi entregue no endereço correto, residindo aqui a necessidade de certeza inequívoca. 
Não é outra a orientação da jurisprudência do TCU, conforme se verifica dos julgados a seguir transcritos:
São válidas as comunicações processuais entregues, mediante carta registrada, no endereço correto do responsável, não havendo necessidade de que o recebimento seja feito por ele próprio (Acórdão 3648/2013-TCU-Segunda Câmara, Relator José Jorge) ;
É prescindível a entrega pessoal das comunicações pelo TCU, razão pela qual não há necessidade de que o aviso de recebimento seja assinado pelo próprio destinatário. Entregandose a correspondência no endereço correto do destinatário, presume-se o recebimento da citação. (Acórdão 1019/2008-TCU-Plenário, Relator Benjamin Zymler) ;
As comunicações do TCU, inclusive as citações, deverão ser realizadas mediante Aviso de Recebimento - AR, via Empresa Brasileira de Correios e Telégrafos, bastando para sua validade que se demonstre que a correspondência foi entregue no endereço correto. (Acórdão 1526/2007-TCU-Plenário, Relator Aroldo Cedraz) .
A validade do critério de comunicação processual do TCU foi referendada pelo Supremo Tribunal Federal, nos termos do julgamento do MS-AgR 25.816/DF, por meio do qual se afirmou a desnecessidade da ciência pessoal do interessado, entendendo-se suficiente a comprovação da entrega do "AR" no endereço do destinatário:
Ementa: agravo regimental. Mandado de segurança. Desnecessidade de intimação pessoal das decisões do tribunal de contas da união. art. 179 do regimento interno do TCU. Intimação do ato impugnado por carta registrada, iniciado o prazo do art. 18 da lei nº 1.533/51 da data constante do aviso de recebimento. Decadência reconhecida. Agravo improvido.
O envio de carta registrada com aviso de recebimento está expressamente enumerado entre os meios de comunicação de que dispõe o Tribunal de Contas da União para proceder às suas intimações.
O inciso II do art. 179 do Regimento Interno do TCU é claro ao exigir apenas a comprovação da entrega no endereço do destinatário, bastando o aviso de recebimento simples. 
No caso vertente, as citações dos responsáveis são válidas. O ofício de citação de Leone Silva foi encaminhado ao seu endereço oficial constante da base de dados da Receita Federal e efetivamente recebido, conforme registrado no item 20 da presente instrução. Verifica-se no item 21 da presente instrução que o ofício de citação da Federação Catarinense de Teatro foi encaminhado ao endereço de seu representante legal, constante da base de dados no sistema da Receita Federal, o qual foi recebido pela Sra. Maria Cardoso, em 12/11/2021 (peça 174) , tendo sido apresentadas alegações de defesa pela entidade.
Da revelia do responsável Leone Silva
Nos processos do TCU, a revelia não leva à presunção de que seriam verdadeiras todas as imputações levantadas contra o responsável, diferentemente do que ocorre no processo civil, em que a revelia do réu opera a presunção da verdade dos fatos narrados pelo autor (Acórdão 1009/2018-TCU-Plenário, Relator Bruno Dantas; 2369/2013-TCU-Plenário, Relator Benjamin Zymler e 2449/2013-TCU-Plenário, Relator Benjamin Zymler) . Dessa forma, a avaliação da responsabilidade do agente não pode prescindir da prova existente no processo ou para ele carreada. 
Ao não apresentar sua defesa, o responsável deixou de produzir prova da regular aplicação dos recursos sob sua responsabilidade, em afronta às normas que impõem aos gestores públicos a obrigação legal de, sempre que demandados pelos órgãos de controle, apresentar os documentos que demonstrem a correta utilização das verbas públicas, a exemplo do contido no art. 93 do Decreto-Lei 200/1967: "Quem quer que utilize dinheiros públicos terá de justificar seu bom e regular emprego na conformidade das leis, regulamentos e normas emanadas das autoridades administrativas competentes." 
Mesmo as alegações de defesa não sendo apresentadas, considerando o princípio da verdade real que rege esta Corte, procurou-se buscar, em manifestações dos responsáveis na fase interna desta Tomada de Contas Especial, se havia algum argumento que pudesse ser aproveitado a seu favor. 
Os argumentos apresentados na fase interna (peça 24) não elidem as irregularidades apontadas.
Em se tratando de processo em que a parte interessada não se manifestou acerca das irregularidades imputadas, não há elementos para que se possa efetivamente aferir e reconhecer a ocorrência de boa-fé na conduta do responsável, fato que poderia levar este Tribunal, desde logo, a proferir o julgamento de mérito pela irregularidade das contas, conforme os termos dos §§ 2º e 6º do art. 202 do Regimento Interno do TCU. (Acórdão 2064/2011-TCU-Primeira Câmara (Relator Ubiratan Aguiar) , 6.182/2011-TCU-1ª Câmara (Relator Weber de Oliveira) , 4.072/2010-TCU-1ª Câmara (Relator Valmir Campelo) , 1.189/2009-TCU-1ª Câmara (Relator Marcos Bemquerer) , 731/2008-TCU-Plenário (Relator Aroldo Cedraz) .
Portanto, deve o responsável Leone Silva deve ser considerado revel, nos termos do art. 12, § 3º, da Lei 8.443/1992.
Contudo, como foram apresentadas alegações de defesa pela Federação Catarinense de Teatro requerendo o recolhimento parcelado do débito, sugere-se sobrestar o julgamento de mérito das presentes contas até que ocorra a quitação da dívida ou o descumprimento das condições de pagamento porventura autorizadas, ocasião em que será examinada a ocorrência de boa-fé na conduta da responsável. Caso não seja demonstrada a ocorrência de boa-fé ou havendo outras irregularidades nas contas, o débito ora apurado será acrescido de juros de mora.
Das alegações de defesa apresentadas pela Federação Catarinense de Teatro
A Federação Catarinense de Teatro foi citada para que apresentasse alegações de defesa em razão da realização de pagamento, por meio das notas fiscais 202, 205, 206, 221 e 222, pela prestação de serviços de Coordenador e Secretária, emitidas por Scaravelho Cia Teatral (CNPJ 05.559.998/0001-82) , cujo nome de fantasia é GATS (Grupo Artístico Teatral Scaravelho) , grupo ao qual pertencia o presidente da entidade convenente, Sr. Leone Silva; b) realização de pagamento com tarifas bancárias e juros; c) saque de valor da conta corrente em 23/9/2009, sem que ficasse comprovada a destinação dada aos recursos.
Em resposta, a responsável encaminha as informações que constam na peça 175.
1.1. Alega que a atual presidência da Federação Catarinense de Teatro não tem como entrar em contato com seu ex-presidente, Leone Silva, para que se possa obter esclarecimentos ou comprovantes quanto às alegadas irregularidades, as quais foram cometidas em sua gestão e que não possui elementos comprobatórios de defesa, a fim de rebatê-las, não restando outra alternativa senão o pagamento do débito, atualizado.
1.2. Salienta que a entidade não dispõe do valor total da dívida, visto que se trata de entidade do ramo cultural, um dos mais atingidos pela pandemia da Covid-19, permanecendo por mais de um ano com suas atividades paralisadas, necessitando, assim, que seja concedido o parcelamento da dívida, para que possa quitá-la. Nas últimas gestões (2018/2020 e 2021/2022) tem procurado organizar seu funcionamento no âmbito das atividades burocráticas e finalísticas, tendo sido implementadas diversas ações, como a regularização de passivos contraídos em gestões anteriores.
1.3. As principais fontes de recursos da entidade são a contribuição de associados e a celebração de contratos ou convênios com o Poder Público, a partir de editais de fomento ou indicação de recursos de forma direta. Tendo em vista que o processo junto ao TCU conferiu efeitos positivos à Certidão de Débitos Relativos a Créditos Tributários Federais e à Dívida Ativa da União, vedando qualquer possibilidade de recebimento de recursos públicos, a única fonte de recursos é a contribuição de associados.
1.4. Nos exercícios de 2019, 2020 e 2021 (até outubro) a diferença entre as receitas e despesas foi positiva, de R$ 3. 389,72, R$ 4.102,18 e R$ 131,21, respectivamente (peça 175, p. 4-5) .
1.5. A instituição não possui capacidade financeira de se comprometer com o pagamento de uma despesa fixa de grande vulto, mas tem interesse em quitar o débito, pois sem essa condição não consegue sua maior fonte de renda que são recursos públicos por meio de editais ou indicações de recursos diretos.
1.6. Requer a atualização do seu endereço conforme cadastro na Receita Federal e que seja autorizado o parcelamento da dívida, necessitando que o pagamento seja feito, no mínimo, em sessenta parcelas.
1.7. Requer ainda que seja informado quanto à possibilidade de outras formas de compensação, econômicas, porém não pecuniárias, que possam ser executadas pela instituição.
Análise
Com fundamento no art. 26, da Lei 8.443/1992, c/c o art. 217 do Regimento Interno do TCU, poderá ser concedido o parcelamento de dívidas, em até 36 (trinta e seis) parcelas, devendo incidir, sobre cada uma, os encargos legais devidos. Não há, no entanto, previsão normativa para o recolhimento em sessenta parcelas. 
Em que pese tal fato, em algumas ocasiões esta Corte de Contas tem concedido o parcelamento em até 72 (setenta e duas) vezes, em caráter excepcional, levando-se em consideração a capacidade econômica do requerente.
"O TCU pode deferir pedido de parcelamento da dívida em mais de 36 (trinta e seis) parcelas mensais, em caráter excepcional, levando em consideração a boa-fé e a capacidade econômica do requerente" (Enunciado, Acórdão 6537/2016-TCU-Primeira Câmara, relator Ministro Bruno Dantas) .
Cumpre ressaltar, quanto à incidência dos juros de mora, que o débito deve ser atualizado até a data fixada na autorização do parcelamento, devendo sobre cada uma das parcelas incidir os acréscimos legais (juros) , nos termos do art. 217 do Regimento Interno. Nesse sentido, cabe ressaltar o excerto do voto condutor dos acórdãos a seguir transcritos, no qual, ao deliberar sobre casos similares ao que ora se analisa, o Tribunal adotou o procedimento acima proposto:
11. Dissinto quanto à incidência de juros, que deve se dar só a partir da autorização solicitada. Ou seja, atualiza-se o débito até a data fixada na autorização do parcelamento, faz-se o parcelamento e sobre cada uma das parcelas passam a incidir os acréscimos legais, nos termos do art. 217 do Regimento Interno. Tal procedimento é mais compatível com os arts. 202 e 217 do RITCU e se coaduna com o interesse público de ressarcimento do montante cuja aplicação não restou comprovada. (Acórdãos TCU 3.078/2017 e 11.233/2015, ambos da Segunda Câmara, relatora Ministra Ana Arraes, grifamos) .
Verifica-se que a entidade: i) se manifestou nos autos, não se eximindo de sua responsabilidade no que se refere ao recolhimento do débito; ii) informou que atualmente sua única fonte de recursos são as contribuições de associados; iii) está impossibilitada de celebrar contratos ou convênios com o Poder Público, em razão de restrições ocasionadas na presente tce; iv) não possui capacidade financeira para arcar com o pagamento do valor integral do débito; v) nos exercícios de 2019, 2020 e 2021 (até outubro) apresentou diferença positiva, mas de pequeno valor, entre as receitas e despesas. Considerando esses fatos e que o parcelamento poderá contribuir para que a dívida seja quitada, possibilitando que os recursos utilizados de forma indevida retornem aos cofres públicos, sugere-se que seja autorizado o parcelamento requerido.
1.8. Não se vislumbram outras formas de compensação não pecuniárias que possam ser executadas pela entidade, haja vista que se trata de recursos que foram aplicados irregularmente e que devem regressar aos cofres públicos.
 CONCLUSÃO
Em face da análise promovida na seção "Exame Técnico", verifica-se que o responsável Leone Silva não logrou comprovar a boa e regular aplicação dos recursos. Instado a se manifestar, optou pelo silêncio, configurando a revelia, nos termos do § 3º, do art. 12, da Lei 8.443/1992.
Propõe-se autorizar o parcelamento da dívida em até 60 parcelas mensais, devendo incidir, sobre cada uma, os encargos legais devidos, bem como sobrestar o julgamento de mérito do presente processo, até que ocorra a quitação da dívida ou o descumprimento das condições de pagamento porventura autorizadas.
PROPOSTA DE ENCAMINHAMENTO
Diante do exposto, submetem-se os autos à consideração superior, propondo:
considerar revel o responsável Leone Silva (CPF: XXX.120.849-XX) , para todos os efeitos, dando-se prosseguimento ao processo, com fulcro no art. 12, § 3º, da Lei 8.443/1992; 
autorizar, nos termos do art. 26, da Lei 8.443/1992, em caráter excepcional, o parcelamento da dívida abaixo discriminada em até 60 (sessenta) parcelas:
Quantificação do débito 
	Data da ocorrência
	Valor original
	Débito/Crédito

	03/01/2007
	R$15,00
	D

	25/01/2007
	R$15,00
	D

	26/02/2007
	R$15,00
	D

	26/03/2007
	R$15,00
	D

	25/04/2007
	R$15,00
	D

	18/05/2007
	R$5,00
	D

	25/05/2007
	R$15,00
	D

	21/06/2007
	R$5.120,00
	D

	25/06/2007
	R$15,00
	D

	25/07/2007
	R$15,00
	D

	27/08/2007
	R$15,00
	D

	25/09/2007
	R$15,00
	D

	25/10/2007
	R$15,00
	D

	05/11/2007
	R$5.120,00
	D

	05/11/2007
	R$4.200,00
	D

	23/11/2007
	R$28,50
	D

	26/11/2007
	R$15,00
	D

	24/12/2007
	R$22,00
	D

	24/12/2007
	R$5.120,00
	D

	24/12/2007
	R$4.200,00
	D

	31/12/2007
	R$17,50
	D

	31/12/2007
	R$22,00
	D

	02/01/2008
	R$157,37
	D

	07/01/2008
	R$149,48
	D

	03/01/2008
	R$22,00
	D

	07/01/2008
	R$15,00
	D

	25/01/2008
	R$15,00
	D

	25/02/2008
	R$15,00
	D

	25/03/2008
	R$15,00
	D

	25/04/2008
	R$15,00
	D

	26/05/2008
	R$15,00
	D

	25/06/2008
	R$15,00
	D

	25/07/2008
	R$15,00
	D

	25/08/2008
	R$15,00
	D

	25/09/2008
	R$15,00
	D

	27/10/2008
	R$15,00
	D

	24/11/2008
	R$28,50
	D

	25/11/2008
	R$15,00
	D

	26/12/2008
	R$15,00
	D

	26/01/2009
	R$15,00
	D

	25/02/2009
	R$15,00
	D

	25/03/2009
	R$15,00
	D

	27/04/2009
	R$15,00
	D

	25/05/2009
	R$15,00
	D

	25/06/2009
	R$15,00
	D

	27/07/2009
	R$15,00
	D

	25/08/2009
	R$15,00
	D

	23/09/2009
	R$21.936,26
	D

	25/09/2009
	R$15,00
	D

Valor total do débito atualizado (sem juros) até 25/2/2022: R$ 101.672,57.
fixar o vencimento da primeira parcela em 15 (quinze) dias a contar do recebimento da notificação e o das demais a cada 30 (trinta) dias, incidindo, sobre cada uma, os encargos legais devidos;
alertar o responsável que: 
	d.1) a falta de comprovação do recolhimento de qualquer parcela implicará o vencimento antecipado do saldo devedor, nos termos do art. 26, parágrafo único, e 59, da Lei 8.443/1992 c/c o art. 217, § 2º, do Regimento Interno do TCU;
	d.2) a liquidação tempestiva do débito parcelado atualizado monetariamente, sem a incidência de juros moratórios a partir da data de autorização do parcelamento, apenas saneará o processo se o TCU vier a reconhecer a boa-fé do responsável, no subsequente julgamento definitivo do feito, além da inexistência de outras irregularidades nas contas; e
	d.3) determinar o sobrestamento do julgamento do presente processo até o pagamento da última parcela da dívida ou até o eventual vencimento antecipado do saldo devedor, diante da interrupção do aludido pagamento.
É o Relatório.

Amanda Rosso Scotti (36463/OAB-SC), representando Federação Catarinense de Teatro.

Procurador Júlio Marcelo de Oliveira.

TOMADA DE CONTAS ESPECIAL. NÃO COMPROVAÇÃO DA BOA E REGULAR GESTÃO DOS RECURSOS REPASSADOS MEDIANTE CONVÊNIO PARA EXECUÇÃO DO "PROGRAMA DE FOMENTO E ARTICULAÇÃO DOS GRUPOS DE TEATRO CATARINENSES". CITAÇÃO. REVELIA DE UM DOS RESPONSÁVEIS. REJEIÇÃO DAS ALEGAÇÕES DE DEFESA APRESENTADAS. CONTAS IRREGULARES. DÉBITO. PRESCRIÇÃO DA PRETENSÃO PUNITIVA DO TRIBUNAL. SOLICITAÇÃO DA FEDERAÇÃO CATARINENSE DE TEATRO PARA PAGAMENTO DO DÉBITO EM 60 PARCELAS. INDEFERIMENTO. AUTORIZAÇÃO DO PARCELAMENTO DO DÉBITO NO PRAZO DE ATÉ 36 MESES. CIÊNCIA.

TOMADA DE CONTAS ESPECIAL (TCE)

Secretaria de Controle Externo de Tomada de Contas Especial (SecexTCE).

Conforme consignado no relatório precedente, esta Tomada de Contas Especial foi instaurada pela Secretaria Especial de Cultura em desfavor de Leone Silva e da Federação Catarinense de Teatro, em razão de não comprovação da regular aplicação dos recursos repassados pela União por meio do Convênio 42000157200600134, firmado entre o Ministério da Cultura e a Federação Catarinense de Teatro, tendo como objeto a execução do "Programa de Fomento e Articulação dos Grupos de Teatro Catarinenses".
2.	A fase interna desta TCE obedeceu à regência normativa para a espécie e resultou na constatação de prejuízo ao Erário e identificação dos responsáveis, conforme Relatório de Tomada de Contas Especial (peça 45) , Relatório e do Certificado de Auditoria (peças 46 e 47) , Parecer do Dirigente do Controle Interno (peça 48) , em conclusões uniformes por considerar irregulares as contas prestadas. O pronunciamento ministerial respectivo consta da peça 49.
3.	No âmbito deste Tribunal, após exame da documentação trazida ao processo, saneamentos, e ajustes de encaminhamento, os autos foram apreciados por meio do Acórdão 6482/2021-TCU-Segunda Câmara (peça 134) , com determinação de arquivamento sem julgamento de mérito e sem cancelamento da dívida, haja vista que o valor do dano, atualizado monetariamente, era inferior ao limite estabelecido pelo Tribunal.
4.	Após as notificações dos responsáveis (peças 139 e 143 e 142-144) , a Federação Catarinense de Teatro, por meio de expediente nominado de "recurso de reconsideração", acompanhado de outros documentos (peças 147-151) , requereu, em suma, a nulidade da citação e da notificação do acórdão condenatório, bem como o cancelamento do débito em razão de prescrição (peça 147, p. 19) .
5.	Disso decorreu o desarquivamento deste processo, com vistas ao prosseguimento do feito e consequente análise das justificativas e dos documentos apresentados, chegando-se à conclusão de que os argumentos apresentados pela Federação Catarinense de Teatro não eram capazes de alterar os termos do Acórdão 6482/2021-TCU-Segunda Câmara. Na sequência, foram realizadas as citações dos responsáveis, Leone Silva e Federação Catarinense de Teatro.
6.	Esgotado o prazo regimental para a apresentação de alegações de defesa, o Sr. Leone Silva quedou-se inerte, de modo que resta considerá-lo revel e dar prosseguimento ao processo, nos termos do art. 12, § 3º, da Lei 8.443/1992.
7.	Por sua vez, a Federação Catarinense de Teatro, deixando de resistir ao mérito, alegando dificuldades de obtenção de comprovantes suficientes para afastar as irregularidades, limitou-se a apresentar circunstâncias diversas, operacionais e financeiras, inclusive referindo-se às dificuldades resultantes da pandemia do Covid-19, para, ao fim, requerer o parcelamento da dívida em 60 meses.
8.	Tanto a SecexTCE quanto o Ministério Público junto ao Tribunal sugerem o acolhimento das justificativas apresentadas pela Federação Catarinense de Teatro para estender o prazo de quitação da dívida, elevando-o para os 60 meses solicitados.
9.	Verifico, inicialmente, que as irregularidades imputadas aos responsáveis estão suficientemente demonstradas nos autos e o débito não foi afastado durante a fase de defesa. 
10.	Observo, também, que o débito é de baixa monta e, embora sensibilizado com as dificuldades narradas, não encontro amparo legal para tal concessão. Certamente, as exceções verificadas em precedentes jurisprudenciais, em razão das circunstâncias excepcionais decorrentes da pandemia de Covid-19, justificavam-se durante o período de restrições de atividades comerciais e culturais, de modo que não há razão para se estender seus efeitos indefinidamente, em detrimento do prazo regimental a que todos os responsáveis por débitos resultantes dos processos do Tribunal estão sujeitos, conforme prevê o art. 26 da Lei 8.443/92 c/c o art. 217, § 2º, do Regimento Interno deste Tribunal.
11.	Ademais, há que se considerar que existem diversas formas de financiamento de dívidas no sistema financeiro brasileiro, não sendo razoável transferir ao Poder Público um ônus adicional ao que já suportou pela malversação dos recursos públicos.
12.	Inexistindo, portanto, fundamento legal para elastecer o parcelamento do débito e à míngua de elementos que demonstrem a boa-fé dos responsáveis, com as vênias por divergir dos pareceres precedentes, a meu ver não há outro encaminhamento a ser dado ao presente processo que não o julgamento pela irregularidade destas contas especiais condenando, solidariamente, o Sr. Leone Silva e a Federação Catarinense de Teatro pelo débito apurado, sem a aplicação de multa em razão da prescrição da pretensão punitiva deste Tribunal, uma vez que as irregularidades foram praticadas entre janeiro de 2007 e setembro de 2009, tendo decorrido mais de 10 anos até a citação dos responsáveis, ocorrida no final do ano de 2021.
13.	Vale lembrar que, a respeito da prescrição das pretensões punitiva e ressarcitória, a existência da decisão do Supremo Tribunal Federal (STF) no Recurso Extraordinário 636.886/AL, que deverá ensejar a revisão da jurisprudência deste Tribunal, ainda não está sendo aplicada, pois se encontra pendente apreciação por esta Corte de Contas o processo que definirá acerca do preenchimento de lacunas referentes a questões essenciais, como o prazo prescricional, o início da contagem e as hipóteses de interrupção. Ademais, não está claro quais serão os processos efetivamente alcançados pela modificação do entendimento.
14.	Enquanto isso, tenho acompanhado a compreensão pela manutenção da jurisprudência consolidada pelo TCU no sentido de considerar imprescritíveis as ações de ressarcimento ao Erário e, quanto à pretensão punitiva do TCU, o Acórdão 1441/2016-TCU-Plenário, que uniformizou a jurisprudência acerca dessa questão, assentou que a pretensão punitiva do TCU subordina-se ao prazo geral de prescrição indicado no art. 205 do Código Civil, que é de 10 (dez) anos contados da data de ocorrência da irregularidade sancionada, nos termos do art. 189 do Código Civil, sendo este prazo interrompido pelo ato que ordenar a citação, a audiência ou a oitiva do responsável.
15.	Por último, com fundamento no art. 16, § 3º, da Lei 8.442/1992, deve ser remetida cópia dos autos ao Procurador-Chefe da Procuradoria da República no Estado de Santa Catarina, para as providências que entender cabíveis.
	Ante o exposto, VOTO no sentido de que o Tribunal adote a deliberação que ora submeto à apreciação deste Colegiado.
TCU, Sala das Sessões, em 19 de julho de 2022.
AROLDO CEDRAZ 
Relator